臺灣新北地方法院刑事判決
110年度金訴字第565號
公  訴  人  臺灣新北地方檢察署檢察官
被      告  李建邦



指定辯護人  朱麗真律師
上列被告因詐欺等案件，經檢察官提起公訴（109年度偵續字第3
02號），本院判決如下：
    主  文
李建邦犯偽造有價證券罪，處有期徒刑肆年陸月；又犯偽造有價
證券罪，處有期徒刑參年陸月。應執行有期徒刑肆年拾月。
附表所示之物均沒收。
    事  實
一、李建邦前因其姐乙○○與丁○○交往因而結識丁○○。詎李建邦於
    民國105年11月間至如附表各編號支票提示日前，以不詳方
    式取得業已填載發票人簽名及背書人為「丁○○」之如附表編
    號1所示票號支票1張及已填載發票人簽名之如附表編號2、3
    所示票號支票各1張後，竟分別為下列犯行：
　㈠李建邦明知未經丁○○之同意，不得任意填載票面金額、發票
    日期等支票必要記載事項以完足發票行為，亦明知附表編號
    1所示支票雖於背書欄雖有「丁○○」簽名之樣式，然丁○○並
    無開立或授權開立該支票進而背書轉讓之意，竟仍意圖供行
    使之用及為自己不法之所有，基於偽造有價證券、偽造私文
    書、詐欺得利之犯意，於附表編號1、2所示提示日前，在其
    位在新北市中和區之公司，接續於前開支票之「金額」、「
    發票日期」欄偽造如附表編號1、2所示之金額及發票日期而
    以此方式偽造丁○○開立如附表編號1、2所示有價證券支票2
    紙，並利用附表編號1所示支票背面業有「丁○○」簽名之形
    式偽以丁○○已有背書轉讓該票據而冒用丁○○之名義，再簽立
    自己姓名而為背書後，隨即向不知情之債權人林滿堂表示欲
    先行取回前因向林滿堂借款而供債務擔保之醫療器材，並以
    附表編號1、2所示支票為擔保交付予林滿堂而行使之，林滿
    堂因而陷於錯誤，遂同意李建邦提前取回醫療器材，然因附
    表編號1、2所示支票嗣於附表編號1、2所示提示日提示時，
    因簽章不符、存款不足而遭退票，致生損害於丁○○及林滿堂
    。
　㈡李建邦另明知未經丁○○之同意，不得任意填載票面金額、發
    票日期等支票必要記載事項以完足發票行為，竟仍意圖供行
    使之用，基於偽造有價證券之犯意，於附表編號3所示提示
    日前，在其位在新北市中和區之公司，於前開支票之「金額
    」、「發票日期」欄偽造如附表編號3所示之金額及發票日
    期而以此方式偽造丁○○開立如附表編號3所示有價證券支票1
    紙後，遂交付不詳之人，由該不詳之人於附表編號3所示提
    示日提示而行使，然因簽章不符、存款不足而遭退票，致生
    損害於丁○○之票據信用。
二、案經丁○○告訴臺灣新北地方檢察署檢察官偵查起訴。
    理  由
一、證據能力有無之認定：
　　本件認定事實所引用之傳聞證據，被告李建邦及其辯護人於
    本院準備程序均明示同意作為證據（見本院卷第88頁），本
    院審酌該等證據作成時之情況，尚無顯不可信與不得作為證
    據之情形，亦無違法不當與證明力明顯過低之瑕疵，且與待
    證事實具關聯性，認為以之作為證據應屬適當，依刑事訴訟
    法第159條之5第1項規定，均有證據能力。至以下所引其餘
    非屬供述證據部分，既不適用傳聞法則，復查無違法取得之
    情事存在，自應認同具證據能力。
二、認定本案犯罪事實之證據及理由：
　  訊據被告固坦承附表所示支票之金額、發票日期均為其填載
    ，其亦有在附表編號1所示支票背書，其後並有將附表編號1
    、2所示支票交付林滿堂以取回前開醫療器材，另將附表編
    號3所示支票交由不詳之人，惟矢口否認有何偽造有價證券
    、行使偽造私文書、詐欺得利之犯行，並辯稱：附表所示3
    張支票均係乙○○交給其，其收到時即有丁○○之中、英文簽名
    ，就附表編號1所示支票部分，因先前丁○○要贈送乙○○房子
    ，但未過戶完成，乙○○將該支票交給其，其認為乙○○有得到
    丁○○之授權，故其覺得其可以使用該支票，附表編號1所示
    票載金額是其跟乙○○討論過的；就附表編號2、3所示支票，
    是乙○○交給其表示要幫其度過難關周轉之用，其問乙○○要填
    多少金額，乙○○說隨便，因此其就填寫如附表編號2、3所示
    之金額等詞；被告之辯護人則為被告辯護稱：被告就附表所
    示3張支票載明金額、發票日等均係經由乙○○同意，被告並
    無偽造有價證券之犯意等語。經查：
　㈠被告有於上開時間、地點，在附表所示3張支票上填寫票載金
    額及發票日期，且有在附表編號1所示支票背面簽名背書，
    其後將附表編號1、2支票交付林滿堂以作為其提前將上開醫
    療器材取回之擔保而行使，並另將附表編號3支票交付不詳
    之人，其後附表所示3張支票於附表所示提示日提示時，均
    因簽章不符、存款不足遭退票等情，除經被告於本院準備程
    序及審理時供述在卷外，業據告訴人丁○○於偵查及本院審理
    時指證在卷（見他卷第33至34、14至其反面頁、偵續卷第18
    至20、67至70頁、本院卷第149至164頁），且有證人林滿堂
    、乙○○於偵訊時之證詞附卷可稽（見他卷第14至15頁、偵續
    卷第47至48、50、198至201、204至205頁、他卷第70至其反
    面頁、偵續卷第18至20頁），並有財團法人台灣票據交換所
    108年2月18日台票總字第1080000467號函暨所附存款不足退
    票明細表1份、合作金庫商業銀行忠孝分行108年6月10日合
    金忠孝字第1080002039號函1紙、附表所示支票影本3張、台
    灣票據交換所退票理由單影本1紙在卷可憑（見他卷第35至3
    6、61、4、76、77、5頁），是就此部分事實，首堪認定。
　㈡而查，附表所示支票上發票人之簽名、附表編號1所示支票背
    面「丁○○」之簽名，均非丁○○所簽立，且丁○○就附表所示支
    票均不知情，亦未授權被告或乙○○得簽發附表所示支票或有
    將附表編號1所示支票背書轉讓之意等節，業經證人丁○○於
    本院審理時具結在卷（見本院卷第151、161至163頁），而
    依合作金庫商業銀行忠孝分行108年6月10日合金忠孝字第10
    80002039號函及同行109年3月5日合金忠孝字第1090000705
    號函暨所附開戶印鑑卡所示，丁○○於該行支票存款帳戶留存
    印鑑為「簽名＋印章」，簽名則為英文樣式等情，核與證人
    丁○○於本院審理時所證稱伊支票之開立均有與銀行約定需簽
    名加蓋章等節相符（見本院卷第154頁），而附表所示支票
    發票人簽名處，僅有英文簽名，而均未有丁○○留存之印鑑章
    蓋印其上，且附表編號1所示支票上發票人之英文簽名筆跡
    ，有複筆描寫之情形，與一般人常態書寫行為不同，亦與丁
    ○○上開留存於合作金庫銀行之印鑑卡上英文簽名書寫習慣不
    同等情，有法務部調查局108年10月22日調科貳字第1080335
    5270號文書暨指紋鑑識實驗室鑑定書（下稱鑑定書）1份在
    卷可憑（見偵卷第27至30頁），是附表編號1所示支票上發
    票人之英文簽名，顯非丁○○所為，而丁○○既未在該支票上簽
    名，足認丁○○本人並無開立該支票之意思，衡諸常情，亦難
    認丁○○復有再於該支票之背書欄背書以表示轉讓票據權利之
    可能，是附表編號1支票背書欄所示「丁○○」之簽名實非丁○
    ○所為一節，亦堪認定；又倘丁○○確有授權乙○○或被告得以
    使用附表編號2、3支票，丁○○既已知悉該支票之開立除英文
    簽名外，尚需蓋用印鑑章始符合前開與銀行約定之簽名要式
    ，而自附表編號2、3支票均欠缺前開印鑑章之蓋印，實難認
    該支票上發票人之英文簽名確為丁○○所為而欲授權他人使用
    上開支票。是綜以前開事證，附表所示支票上之中、英文簽
    名既均非丁○○所為，復佐以丁○○前開證詞，足認客觀上丁○○
    並無授權他人即乙○○或被告得使用附表所示支票一節甚明。
　㈢再查，證人乙○○於偵訊中證述伊並未將附表所示票號之空白
    支票交予被告，不清楚被告為何持有附表所示支票，且被告
    亦未向其請求借款或借支票等詞（見他卷第70至其反面頁、
    偵續卷第19至20頁），被告前開辯稱附表所示支票係乙○○交
    給其，故其認乙○○有得到丁○○之授權等詞，已有可疑；且觀
    諸被告歷次供述，被告先係於偵訊時供稱附表編號1支票，
    係因其欠債向乙○○求助，乙○○交給其並稱是丁○○20幾年前就
    拿給乙○○等詞（見他卷第33至34頁），復改供述附表所示支
    票不知道是丁○○還是乙○○給其等語（見偵續卷第48反面頁）
    ，再供承附表所示支票是18、19年前乙○○拿給其的，當時已
    有簽名等語（見偵緝卷第68頁），又供稱附表所示支票是丁
    ○○去大陸時應該就在其手上了，因當時丁○○很多東西交給其
    ，其現在無法確定到底是丁○○或乙○○交給其等詞（見偵續卷
    第201頁），是被告關於附表所示支票取得之來源究係丁○○
    或乙○○，前後供述反覆不一，其供詞之憑信性實非無疑，且
    被告既未能明確供述附表所示支票來源為何人，被告所辯其
    填寫附表所示支票之金額及發票日以完成開票行為係因認已
    得丁○○之授權等詞，實欠缺合理之依據，被告自無可能有認
    其上開所為係經丁○○授權之主觀上認知。是被告前開所辯，
    僅係臨訟飾詞，均不足採信。
　㈣復按無製作權之人冒用他人名義製作內容不實之文書，足以
    生損害於公眾或他人者，即成立偽造私文書罪。所謂足以生
    損害於公眾或他人為要件，祇以有發生損害之虞為已足，不
    以實際發生損害為必要。支票背書，在票據法上係表示對支
    票負擔保責任之意思，為法律規定之文書。在支票背面偽造
    背書，係成立偽造私文書罪（最高法院109年度台上字第211
    4號判決意旨參照）。查被告前開供稱其拿到附表編號1所示
    支票時，該支票之背書欄業有「丁○○」之中文簽名樣式，然
    附表編號1所示支票其上「發票人欄」、「背書欄」所示之
    中、英文簽名樣式均非丁○○所為，且客觀上丁○○亦未授權被
    告得使用該支票，被告主觀上亦無足認其確有獲得丁○○授權
    等情，均經本院認定如上，是被告顯係明知丁○○並無開立或
    背書附表編號1所示支票之真意，被告仍藉該背書欄業已有
    「丁○○」中文簽名之樣式，據此冒用丁○○之名義以偽造丁○○
    有背書轉讓上開票據權利之真意，再持該票據交予林滿堂而
    行使之，致林滿堂誤信丁○○業已背書轉讓予被告，亦使丁○○
    有需擔負背書擔保責任之虞，依前開說明，被告以上開方式
    冒用丁○○背書轉讓名義而偽造私文書，其後並行使該偽造私
    文書等節，洵堪認定。
　㈤又證人林滿堂於偵查中證稱被告先前向伊借款並將醫療器材
    抵押在伊這，後被告要拿回該醫療器材設備，故將附表編號
    1、2所示本票作為擔保以取走前開醫療器材等詞（見偵續卷
    第50反面、199頁），而被告既明知其未經丁○○授權，逕自
    填載並偽造如附表編號1、2支票所示之金額及發票日，仍以
    該偽造之票據作為擔保向林滿堂先行取回原債務擔保之醫療
    器材，其主觀上有不法所有意圖甚明，且客觀上林滿堂亦係
    因被告提出上開支票而陷於錯誤而同意先行返還醫療器材，
    致被告獲得提前取得擔保品返還之財產上利益，自與詐欺得
    利之構成要件相符。
　㈥是本件事證明確，被告前開偽造有價證券、行使偽造私文書
    、詐欺得利之犯行洵堪認定，應予依法論科。
　㈦至於公訴意旨另認被告係與乙○○共同意圖供行使之用，基於
    偽造屬於有價證券之支票之犯意聯絡，由乙○○先取得丁○○所
    有之合作金庫商業銀行忠孝分行空白支票簿後交付被告後，
    再由被告為前開偽造附表所示支票之行為，且被告亦有偽造
    附表各編號所示支票發票人欄偽造丁○○之英文簽名，及附表
    編號1所示支票背書人欄偽造丁○○之中文簽名等語。惟查：
　⒈被告雖曾供稱附表所示支票係由乙○○交給其等詞，然乙○○於
    偵查中業已否認該節（見他卷第70至其反面頁、偵續卷第19
    至20頁），而證人丁○○於本院審理時證稱附表所示支票之空
    白支票簿其係交給乙○○保管放在汐止住處之抽屜，被告有偷
    偷搬進去住且有該住處之鑰匙等語（見本院卷第152、156至
    157頁），是丁○○放置附表所示支票之空白支票簿位置，即
    非僅乙○○得取得，且被告歷次關於附表所示支票究係來自丁
    ○○或乙○○交付，前後反覆，已如前述，而卷內亦無其他積極
    證據證明附表所示支票確為乙○○交予被告，自難僅依被告於
    偵查中之片面供述，即遽認被告本案與乙○○間有何犯意聯絡
    及行為分擔。
　⒉又被告於本院準備程序中供稱其取得附表所示支票時即業已
    有丁○○之英文簽名（即發票人欄）及中文簽名（即附表編號
    1所示背書欄），而否認有何偽造丁○○之中、英文簽名等詞
    。查關於附表編號1支票之丁○○之中、英文簽名經鑑定後，
    就英文簽名部分，僅足認定與一般人常態書寫行為不同，亦
    與丁○○上開留存於合作金庫銀行之印鑑卡上英文簽名書寫習
    慣不同，附表編號1所示丁○○之中文簽名部分，則認依現有
    資料歉難鑑定等情，有鑑定書1份在卷可憑（見偵卷第27至3
    0頁），是證人丁○○於本院審理時雖證稱附表所示中、英文
    簽名均非其所為而皆係被告偽造等詞，然卷內亦無其他積極
    證據補強丁○○前開證詞，是依有疑利於被告原則，本院自難
    認附表所示支票之英文簽名（即發票人欄）及中文簽名（即
    附表編號1所示背書欄）均為被告所偽造，附此敘明。
三、論罪科刑：
  ㈠關於罪名及罪數：
　⒈查被告行為後，刑法第201條雖於108年12月25日經修正公布
    ，並於同年月27日施行，然該條之構成要件及刑度均無變動
    ，修正內容僅係將刑法施行法第1條之1第2項前段之規定有
    關罰金刑數額提高30倍之規定具體明文化，自不生法律變更
    而應予新舊法比較之問題，應逕依一般法律適用原則，適用
    裁判時法，先予敘明。
　⒉另按行使偽造之有價證券以使人交付財物，本即含有詐欺之
    性質，惟如所交付之財物即係該證券本身之價值，因其詐欺
    取財仍屬行使偽造有價證券之行為，固不另論以詐欺取財罪
    ，但如行使該偽造之有價證券，係供擔保或作為新債清償而
    借款或延期清償，則其借款或延期清償之行為，已屬行使偽
    造有價證券行為以外之另一行為，即應併論以詐欺取財或詐
    欺得利罪（最高法院110年度台上字第2783號判決意旨參照
    ）。被告偽造如附表編號1、2有價證券並持以行使之目的，
    係作為返還醫療器材設備之擔保，因而取得林滿堂同意而提
    前取回醫療器材之利益，自屬行使有價證券外之詐欺得利行
    為。
　⒊是核被告就事實欄一㈠所為，係犯刑法第201條第1項之偽造有
    價證券罪、同法第216條、第210條之行使偽造私文書罪、同
    法第339條第2項之詐欺得利罪；就事實欄一㈡所為，係犯刑
    法第201條第1項之偽造有價證券罪。又被告就附表編號1所
    示支票，藉「丁○○」之中文簽名業已填載在背書欄而冒用丁
    ○○背書轉讓名義，並將之交付予林滿堂而行使之，係屬行使
    偽造私文書，業經本院認定如前，就此部分起訴書之犯罪事
    實已敘及，僅係所犯法條欄漏載該罪名，且此部分與起訴之
    偽造有價證券、詐欺得利部分有想像競合犯之裁判上一罪關
    係，應為起訴效力所及，亦經本院於審理程序時諭知此部分
    罪名（見本院卷第186頁），對於被告防禦權之行使並無任
    何妨礙，本院自得併予審理，附此敘明。另被告持偽造之附
    表編號1、2支票以施用詐術，因而取得前供擔保之醫療器材
    提前返還之利益，係屬詐取財產上不法之利益，公訴意旨認
    係犯刑法第339條第1項之詐欺取財罪，容有未洽，惟因其基
    本社會事實同一，爰依法變更起訴法條。
　⒋又被告就事實欄一㈠、㈡部分，係偽造有價證券後持以行使，
    其行使之低度行為，應為其偽造有價證券之高度行為所吸收
    ，另其就事實欄一㈠部分，偽造私文書後復持以行使，其偽
    造私文書之低度行為，則為行使之高度行為所吸收，均不另
    論罪。
　⒌被告就事實欄一㈠部分，就附表編號1、2所示偽造支票之票面
    金額、發票日之行為，係基於同一偽造有價證券之犯意，於
    密接之時間反覆實行，持續侵害同一法益，為接續犯，應僅
    論以一罪。被告事實欄一㈠部分所犯前開偽造有價證券、行
    使偽造私文書及詐欺得利罪，係屬一行為而同時觸犯上揭3
    罪名，為想像競合犯，應依刑法第55條之規定，從一重之偽
    造有價證券罪處斷。
　⒍又被告就事實欄一㈠、㈡部分，犯意各別，行為互殊，應予分
    論併罰。公訴意旨雖認被告係接續偽造附表所示3張支票等
    語，然被告於本院準備程序時業已供稱其附表編號1、2所示
    支票均係交給林滿堂，附表編號3所示支票其忘記交給誰，
    附表編號2、3所示支票上所載之金額係於不同日所填寫等詞
    （見本院卷第86頁），足認被告就附表編號1、2所示支票與
    附表編號3所示支票，其意圖供行使所用之交付對象並不相
    同，且係分別於不同時間為偽造有價證券之行為，難認被告
    係基於同一偽造有價證券之犯意所為接續犯行，是公訴意旨
    認應論以接續犯，容有誤會，併此敘明。
  ㈡關於量刑：
　　爰以行為人之責任為基礎，審酌被告任意偽造支票，除使丁
    ○○票據信用受影響外，亦損及票據流通之便利性，且被告持
    之行使供作返還醫療器材之擔保，致生林滿堂之債權日後有
    無法滿足之虞，所為實應予非難；另考量被告犯後矢口否認
    犯行、迄今亦未與告訴人達成調解以賠償其損害之犯後態度
    ，再佐以被告事實欄一㈠、㈡所示偽造支票之金額分別高達合
    計新臺幣（下同）9,800萬元及800萬元，金額甚鉅，惟其後
    均遭退票而未實際兌現之犯罪所生損害程度；另斟酌被告於
    本院審理中自承其最高學歷為高職畢業之智識程度，先前從
    事醫療設備販售及網路規劃，目前則業工，已婚，須扶養2
    名未成年子女及配偶之家庭狀況及經濟情形等一切情狀，分
    別量處如主文所示之刑，並定應執行刑如主文所示，以資懲
    儆。
四、沒收：
　㈠按偽造之有價證券，不問屬於犯人與否，沒收之，刑法第205
    條亦有明定。附表所示支票3張，均係偽造之有價證券，雖
    未扣案，仍應依刑法第205條規定，不問屬於被告與否，併
    予宣告沒收。至附表編號1所示支票，雖係供被告事實欄一㈠
    犯行使偽造私文書犯罪所用之物，然因該支票已隨前開偽造
    有價證券之沒收而包括在內，就此部分自毋庸重為沒收之諭
    知。
　㈡本案被告行使附表編號1、2偽造支票所實際獲得之利益，僅
    係向林滿堂取得提前返還擔保品之利益，雖屬被告此部分犯
    行之犯罪所得，然上開利益客觀上均難以估算，且被告就其
    積欠款項仍負有清償之責，就此部分犯罪所得諭知沒收容有
    過苛之虞，爰不予宣告沒收或追徵。
據上論斷，應依刑事訴訟法第299條第1項前段、第300條，刑法
第201條第1項、第210條、第216條、第339條第2項、第55條、第
51條第5款、第205條，刑法施行法第1條之1第1項，判決如主文
。
本案經檢察官黃筵銘、丙○○提起公訴，檢察官顏汝羽到庭執行職
務。
中　　華　　民　　國　　111 　年　　8 　　月　　16　　日
                  刑事第七庭  審判長法  官  彭全曄

                                    法  官  劉思吟

                                    法  官  白承育
上列正本證明與原本無異。
如不服本判決，應於判決送達後20日內敘明上訴理由，向本院提
出上訴狀 (應附繕本) ，上訴於臺灣高等法院。其未敘述上訴理
由者，應於上訴期間屆滿後20日內向本院補提理由書「切勿逕送
上級法院」。
                                    書記官  馬韻凱
中　　華　　民　　國　　111 　年　　8 　　月　　22　　日
附錄本案論罪科刑法條全文：
中華民國刑法第201條
意圖供行使之用，而偽造、變造公債票、公司股票或其他有價證
券者，處3年以上10年以下有期徒刑，得併科9萬元以下罰金。
行使偽造、變造之公債票、公司股票或其他有價證券，或意圖供
行使之用而收集或交付於人者，處1年以上7年以下有期徒刑，得
併科9萬元以下罰金。
中華民國刑法第210條
偽造、變造私文書，足以生損害於公眾或他人者，處五年以下有
期徒刑。
中華民國刑法第216條
行使第二百十條至第二百十五條之文書者，依偽造、變造文書或
登載不實事項或使登載不實事項之規定處斷。
中華民國刑法第339條
意圖為自己或第三人不法之所有，以詐術使人將本人或第三人之
物交付者，處5年以下有期徒刑、拘役或科或併科50萬元以下罰
金。
以前項方法得財產上不法之利益或使第三人得之者，亦同。
前二項之未遂犯罰之。
附表（金額均為新臺幣）：
編號 支票號碼 票載發票日期 發票人 票面金額 背書人 提示日 備註 1 DP0000000 （未扣案） 106年12月31日  （即丁○○英文簽名樣式）。 壹仟捌佰萬元。 丁○○ 李建邦 107年1月23日 票面記載「禁止『備』（應為『背』之誤寫）書」。 2 DP0000000 （未扣案） 106年10月31日  （即丁○○英文簽名樣式）。 捌仟萬元。 李建邦 107年10月26日 無。 3 DP0000000 （未扣案） 106年12月31日  （即丁○○英文簽名樣式）。 捌佰萬元。 李建邦 107年12月28日 無。